臺灣板橋地方法院民事判決　　　　　　　　　　　　　九十三年度訴字第一八九號
　　原　　　告　丙○○
　　　　　　　　甲○○○
　　　　　　　　庚○○
　　　　　　　　乙　○
　　　　　　　　己○○
　　　　　　　　辛○○
　　　　　　　　戊○○
　　　　　　　　丁○○
　　右八人共同
　　訴訟代理人　林秀蓉律師
　　被　　　告　寅○○
　　　　　　　　辰○○
　　右二人共同
　　訴訟代理人　巳○○
　　被　　　告　卯○○
　　　　　　　　癸○○
　　　　　　　　丑○○
　　　　　　　　子○○
　　兼 右二 人
　　法定代理人　壬○○
右當事人間請求清償債務事件，經本院於中華民國九十三年六月七日言詞辯論終結，
判決如左：
    主    文
被告應給付原告新台幣陸拾萬肆仟伍佰貳拾貳元及各如附表所示之利息起算日起至
清償日止，按年息百分之五計算之利息。
訴訟費用由被告負擔。
本判決第一項於原告以新台幣貳拾貳萬元或等值之華僑商業銀行敦化分行無記名可轉
讓定期存單為被告供擔保後，得假執行。
    事實及理由
一、程序方面：
    (一)按共有財產，由管理人負納稅義務；未設管理人者，共有人各按其應有部分負
      納稅義務，其為公同共有時，以全體公同共有人為納稅義務人」，稅捐稽徵法
      第十二條定有明文。又「繼承人有數人時，在分割遺產前，各繼承人對於遺產
      全部為公同共有」，復為民法第一千一百五十一條所明定。分割前之遺產既為
      公同共有之財產，依稅捐稽徵法第十二條後段規定，自應以全體繼承人為納稅
      義務人，每一繼承人對遺產稅之全部均有繳納義務，而非按其應繼分之比例各
      別分擔（最高行政法院七十七年度判字第五三五號、八十一年度判字第二六一
      ○號判決意旨可資參照）。查被繼承人黃久吉之繼承人除巳○○拋棄繼承外，
      其餘繼承人卯○○、辰○○、寅○○、癸○○、丑○○、子○○及壬○○並未
      拋棄繼承，有原告提出黃久吉之繼承系統表在卷可稽，並經本院依職權調取本
      院八十五年度繼字第二七一號拋棄繼承案卷，查明屬實，故繼承人卯○○、辰
      ○○、寅○○、癸○○、丑○○、子○○及壬○○等七人對遺產稅之全部均有
      繳納義務，本件原告所代繳之遺產稅捐既以卯○○等七人為納稅義務人，則本
      件訴訟標的對於其七人即必須合一確定。又「訴訟標的對於共同訴訟之各人必
      須合一確定者，共同訴訟中一人之行為有利於共同訴訟人者，其效力及於全體
      ；不利益者，對於全體不生效力，民事訴訟法第五十六條第一款設有明文規定
      。本件雖僅寅○○、辰○○、卯○○三人對本院依原告聲請所核發之支付命令
      於法定期限內合法聲明異議，惟該異議既有利於全體共同訴訟人，依前開規定
      ，其效力應及於全體，亦即視為卯○○等七人均聲明異議，該支付命令因異議
      而失其效力，依法以原告支付命令之聲請視為起訴，卯○○等七人即為共同被
      告而應共同應訴，合先敘明。
    (二)被告癸○○、丑○○、子○○、壬○○經合法通知，未於言詞辯論期日到場，
      核無民事訴訟法第三百八十六條所列各款情形，應依原告之聲請，由其一造辯
      論而為判決。
二、原告主張：被告等之被繼承人黃久吉於民國（下同）八十年十二月十一日以其所
    有之不動產，為向原告等之被繼承人施萬旺設定本金最高限額新台幣（下同）四
    千萬元之抵押權，作為債務人黃久吉、辰○○所負債務之擔保。嗣後黃久吉於八
    十五年三月一日死亡，設定抵押權之不動產尚未辦理繼承分割登記，現在屬於全
    體繼承人即被告等所公同共有。因債務人辰○○對原告等之被繼承人施萬旺負有
    債務五千萬元未償，原告等因而向鈞院聲請拍賣抵押物裁定，並聲請抵押物強制
    執行。原告於辦理上開拍賣抵押物強制執行程序中，依民事執行處命令代位辦理
    查封之不動產繼承登記，並因而前後代被告等繳納遺產稅款及罰緩共計六十三萬
    四千五百二十二元，此有遺產稅繳款書及違章案件罰緩繳款書可稽。因原告等為
    被告等代繳稅款，係為被告等盡公益上之義務，縱違反被告等之意思，依民法第
    一百七十二條、第一百七十六條第二項規定，仍得請求被告等人償還原告等人所
    支出之必要費用，爰依無因管理之相關規定提起本件訴訟，並聲明：(一)被告等應
    共同給付原告全體六十三萬四千五百二十二元，及自附表所示之利息起算日起至
    清償日止，按年息百分之五計算之利息。(二)原告願供等值之華僑商業銀行敦化分
    行無記名可轉讓定期存單供擔保，請准宣告假執行。
三、被告寅○○、辰○○、卯○○則以：本件稅捐機關課徵遺產稅有誤，目前尚在行
    政法院涉訟中，原告所代繳之遺產稅及罰款本係稅捐稽關不應課徵者等語資為抗
    辯。另被告癸○○、丑○○、子○○、壬○○則未於言詞辯論期日到場，亦未提
    出書狀作任何聲明或陳述。
四、按未受委任，並無義務，而為他人管理事務者，管理事務利於本人，並不違反本
    人明示或可得推知之義思者，管理人為本人支出必要或有益之費用，或負擔債務
    ，或受損害時，得請求本人償還其費用及自支出時起之利息，或清償其所負擔之
    債務，或賠償其損害，又倘其管理係為本人盡公益上之義務，或為其履行法定扶
    養義務，其管理雖違反本人之意思，仍有上開請求權。此觀民法第一百七十二條
    、第一百七十六條規定甚明。至民法第一百七十六條第一項所謂「利於本人」，
    係指客觀利益而言，本人是否認為有利，並非決定標準（最高法院七十八年度台
    上字第一一三○號判決意旨參照）。本件原告主張其代被告繳納遺產稅及其罰緩
    合計六十三萬四千五百二十二元，已據原告提出財政部台灣省北區國稅局八十五
    年度遺產稅繳款書及違章案件罰鍰繳款書收據聯影本各二紙為證，復為被告所不
    爭執，自堪信為真實。原告未受委任，復無法律上義務，而代被告繳納遺產稅及
    其罰鍰，係為被告盡公益上之義務，且原告之代繳行為既足以消滅被告所負公法
    上之納稅義務，其管理事務在客觀上自堪認有利於被告本人，況稅捐機關對於被
    告核課之遺產稅額正確與否，非僅原告無從知悉，亦非原告所得過問，如有不當
    ，應由被告另依行政救濟程序尋求救濟，故縱令原告前開管理行為違反被告之意
    思，惟依首揭說明，原告仍得請求被告償還其因管理所支出之必要費用與利息。
    被告寅○○、辰○○、卯○○徒以原告代繳之稅款乃係稅捐機關錯誤課徵云云置
    辯，並以此拒絕償還原告代繳之費用與利息，顯屬無據，委無可採。從而，原告
    本於無因管理之法律關係，請求被告償還六十三萬四千五百二十二元及各如附表
    所示之利息起算日起至清償日止，按年息百分之五計算之利息，為有理由，應予
    准許。
五、原告陳明願供擔保，請求宣告假執行，核無不合，茲酌定相當之擔保金額，予以
    准許。
六、訴訟費用負擔之依據：民事訴訟法第八十五條第一項前段。
中　　　華　　　民　　　國　　九十三　　年　　　六　　　月　　二十一　　日
                                    臺灣板橋地方法院民事第二庭
                                        法  官  程怡怡
右為正本係照原本作成
如對本判決上訴，須於判決送達後廿日內向本院提出上訴狀
中　　　華　　　民　　　國　　九十三　　年　　　六　　　月　　二十一　　日
                                        書記官  楊舒惟
